【裁判字號】    98,上易,69
【裁判日期】    980603
【裁判案由】    給付使用土地補償金
【裁判全文】
臺灣高等法院高雄分院民事判決          98年度上易字第69號
上  訴  人  乙○○
訴訟代理人  丙○○
被 上訴 人  高雄市政府
法定代理人  甲○
訴訟代理人  吳榮昌律師
複 代理 人  林佳妙律師
上列當事人間因請求返還不當得利事件，對於民國98年1 月15日
臺灣高雄地方法院97年度訴字第2106號第一審判決提起上訴，本
院於98年5 月20日辯論終結，判決如下：
    主  文
上訴駁回。
第二審上訴費用由上訴人負擔。
    事實及理由
一、被上訴人起訴主張：坐落高雄市苓雅區○○○段1275地號土
    地（下稱系爭土地）為伊所有，上訴人向伊承租至民國85年
    底，並在系爭土地建有門牌號碼高雄市新興區○○○路118
    號建物（下稱系爭建物），嗣兩造未再訂立租約，上訴人無
    合法權源而仍繼續占用系爭土地，獲得相當於租金之利益，
    致伊受有損害，伊自得請求上訴人返還自90年1 月1 日起至
    97年6 月30日止，依申報地價5%計算之相當於租金之利益。
    爰依不當得利之法律關係，求為判決：(一)上訴人應給付被上
    訴人92萬1377元，及自起訴狀本送達翌日起至清償日止，按
    年息5%計算之利息。(二)願供擔保，請准宣告假執行。
二、上訴人則以：伊於85年12月31日之前與被上訴人就系爭土地
    訂有租賃契約，伊於租期屆滿前之85年11月間申請續訂租約
    ，被上訴人有強制締約義務，卻無故不予續約，依兩造原訂
    租約第12條前段反面解釋，兩造間仍具有租賃關係。又伊依
    高雄市議會第三屆第二次臨時動議案之決議，本得比照五塊
    厝段地區出租市有基地專案（下稱五塊厝專案）承租系爭土
    地；且係因被上訴人未寄發更正後之租金繳款書，致伊自86
    年起無法繳納租金，非可歸責於伊，自無礙兩造間租賃關係
    之存在。縱令兩造已無租賃關係存在，惟依租約第12條後段
    規定，伊所應負之損害賠償責任為按租金計算方式繳納使用
    補償金，而所謂「租金計算方式」，應比照五塊厝專案享受
    優惠租金，以當期地價稅為準計收。況伊自81年4 月1 日至
    同年12月31日止溢繳4 萬2229元，於84年12月29日已繳納5
    萬49 67 元，亦有溢繳，伊得主張抵銷等語，資無抗辯。
三、原審判命上訴人應給付被上訴人59萬3434元（即自92年9 月
    2 日起至97年6 月30日止相當於租金之不當得利）及自97年
    9 月13日起至清償日止，按週年利率5%計算之利息，駁回被
    上訴人其餘之訴，並為附條件准假執行之宣告。上訴人不服
    ，於本院聲明：(一)原判決不利於上訴人部分廢棄。(二)上開廢
    棄部分，被上訴人在第一審之訴駁回。被上訴人則聲明駁回
    上訴人之上訴（原審判決被上訴人敗訴部分，未據聲明不服
    ，已告確定）。
四、兩造不爭執事項：
  (一)坐落高雄市苓雅區○○○段1275地號土地為被上訴人所有。
  (二)上訴人之系爭建物占用系爭土地面積合計63平方公尺。
五、兩造爭執之事項：
  (一)上訴人之系爭建物占用系爭土地有無正當權源？
  (二)上訴人得否請求返還不當得利？金額若干？
六、上訴人之系爭建物占用系爭土地有無正當權源？
  (一)查兩造就系爭土地原訂有基地租賃契約，於85年12月31日租
    期屆滿，上訴人於85年11月間向被上訴人申請續訂租約，未
    經被上訴人同意，兩造未再訂立租約，為兩造所不爭，足認
    兩造基地租賃關係於85年12月31日租屆滿時消滅。而依上訴
    人所提出兩造原訂高雄市政府公有基地租賃契約第12條係約
    明：「本租約租期屆滿時，承租人如有意繼續租用，應於租
    期屆滿前1 個月，自動向出租機關申請續訂租賃契約，否則
    出租機關視為無意續租。租期屆滿後，承租人未經辦理續訂
    租約仍為使用者，應負損害賠償責任，按租金計算方式繳納
    使用補償金，並不得主張民法第451 條之適用及其他異議。
    」可見上訴人於租期屆滿前，如有意繼續租用，應依約於租
    期屆滿前向被上訴人申請續租，須被上訴人亦有意續租，兩
    造因有續租之合意而再成立租賃契約，繼續租賃關係；如上
    訴人未依限申請續租，依約被上訴人視為無意續租，兩造自
    無成立租賃契約之可言，非謂上訴人自動依限申請續租，兩
    造即當然成立租賃契約。職是上訴人於租期屆滿前1個月向
    被上訴人申請續租，既未經被上訴人同意，兩造間即無續租
    之合意，自不成立租賃契約，故無租賃關係存在。上訴人辯
    稱其於租期屆滿前向被上訴人申請續租，被上訴人有類似耕
    地三七五減租條例第20條規定之強制締約義務，且依兩造原
    訂租約第12條前段反面解釋，兩造間仍具有租賃關係云云，
    洵不足取。
  (二)雖高雄市議會79年第三屆第二次大會通過「新興區○○○段
    市府地承租戶（遷建戶）二十六戶，占用戶六戶，申請承租
    市府基地及地租費減至三分之一，請比照五塊厝地區出租之
    市有基地專案辦理案」臨時動議（見本院卷第16頁所附高雄
    市議會函），但實際實施及適用對象須經被上訴人實質審核
    ，並非所有承租戶均適用，被上訴人既否准上訴人比照五塊
    厝專案申請承租系爭土地，即無意與上訴人續訂租約，兩造
    間就系爭土地自無租賃關係存在。是上訴人另辯以被上訴人
    未依高雄市議會之決議，使伊得比照五塊厝專案承租系爭土
    地，復未依伊之申請，寄發更正後之繳款通知書，致伊自86
    年起無法繳納租金，非可歸責於伊，故無礙兩造間租賃關係
    之存在云云，要無可採。
  (三)綜上，兩造間自86年1 月1 日起既無租賃關係存在，上訴人
    辯稱兩造間就系爭土地仍有租賃關係，伊並非無權占有云云
    ，核不足採。
七、上訴人得否請求返還不當得利？金額若干？
  (一)按無法律上之原因而受利益，致他人受損害者，應返還其利
    益，為民法第179 條前段所明定。又無權占有他人土地，可
    能獲得相當於租金之利益，為社會通常之觀念，且占有他人
    之土地，亦屬侵害他人土地所有權，被害人非不得請求返還
    相當於租金之利益。上訴人前向被上訴人租用系爭土地建有
    系爭建物，於85年12月31日租期屆滿後，兩造未再訂立租約
    ，上訴人之系爭建物占用系爭土地已無正當權源，上訴人仍
    繼續占用，即係其無法律上之原因而受利益，被上訴人主張
    其得請求上訴人返還自92年9 月2 日起至97年6 月30日止所
    受相當於租金之利益，即屬可採。
  (二)按城市地方房屋之租金，以不超過土地及其建物申報總價年
    息10% 為限，土地法第97條第1 項定有明文。同法第105 條
    規定，上開規定於租用基地，建築房屋，準用之。此計收租
    金之規定，於請求返還不當得利事件，應可據為計算相當於
    租金之不當得利標準。又供營業使用之房屋，其租金並不受
    土地法第97條第1 項規定土地及建築改良物申報總價額年息
    10% 之限制。查上訴人占用系爭土地之系爭建物，係自營代
    書事務所，業據上訴人陳明，被上訴人亦無爭執（見原審卷
    第11 2頁），並有現場照片2 幀在卷可稽（原審卷第64頁）
    ，依上開規定，被上訴人就上訴人供營業用之系爭建物占用
    系爭土地，請求返還不當得利之租金計算，固不受土地法第
    97條第1 項規定土地及建築改良物申報總價額年息10% 之限
    制，惟被上訴人既主張依土地法第97條計收租金之規定，據
    為計算上訴人所受相當於租金之不當得利標準，對於上訴人
    並無不利，自屬可採。至於五塊厝專案實施於79年間，距今
    將近20年，而被上訴人本件係請求返還自92年9 月2 日起至
    97年6 月30日止上訴人所受相當於租金之不當得利，上訴人
    辯以租金計算方式，應比照五塊厝專案享受優惠租金，以當
    期地價稅為準計收云云，自非可取。
  (三)查系爭土地坐落高雄市苓雅區○○○路、八德一路及尚智路
    口，附近為住宅區兼商業區，生活機能堪稱完整便利等情，
    有現場照片2 張在卷可稽（原審卷第64頁）。本院審酌系爭
    土地之位置、上訴人利用土地之經濟價值及所受利益，認上
    訴人占用系爭土地所受相當於租金之不當得利，以按申報地
    價年息5%計算為相當。而上訴人之系爭建物占用系爭土地面
    積為63平方公尺，為兩造所不爭；系爭土地於89年7 月、93
    年1 月及96年1 月之申報地價均為3 萬9000元等情，有地價
    第二類謄本附卷可稽（原審卷第115 頁）。據此計算上訴人
    自92年9 月2 日起至97年6 月30日月止，共計4 年9 月又27
    日期間無權占有系爭土地，被上訴人所得請求返還相當於租
    金之不當得利為為59萬3434元｛39000 ×63×5%×÷12×（
    57+29/ 30）=593434，元以下四捨五入｝。
  (四)按確定判決之既判力，固以訴訟標的經表現於主文判斷事項
    為限，判決理由並無既判力，但法院於判決理由中，就訴訟
    標的以外，當事人主張之重要爭點，本於當事人辯論之結果
    已為判斷時，對此重要爭點所為之判斷，除有顯然違背法令
    ，或當事人已提出新訴訟資料，足以推翻原判斷之情形外，
    應解為在同一當事人就該已經法院判斷之重要爭點，不得作
    相反之主張或判斷，始符民事訴訟上誠信原則（最高法院96
    年度台上字第2745號判決意旨照）。上訴人辯以其自81年
    4月1日起至同年12月31日止之租金共溢繳4萬2229元，且84
    年12月29日所繳納之租金5萬4967亦有溢繳云云，係比照五
    塊厝專案，以當期地價稅為準計算（見原審卷第112頁），
    惟上訴人於承租系爭土地期間，並無五塊厝專案處理原則之
    適用，業經原審法院90年度簡上字第85號兩造間請求給付租
    金事件、原審法院92年度簡上字146號兩造間請求返還不當
    得利事件，就兩造間此項重要爭點，本於兩造辯論之結果有
    所判斷，且該事件判決確定後，上訴人亦未提出足以推翻原
    判斷之新訴訟資料，自應認為兩造就本項業經判斷之重要爭
    點，不得作相反之主張，本院亦不得為相反之判斷，始符民
    事訴訟上誠信原則。故上訴人抗辯其有溢繳租金云云，顯非
    可取，其所為抵銷之抗辯，即屬無據。
八、綜上所述，被上訴人依不當得利之法律關係，請求上訴人給
    付，其請求之金額在59萬3434元及自起訴狀繕本送達翌日即
    97年9 月13日起至清償日止，按年息5%計算利息範圍內，即
    屬正當，應予准許。原審判命上訴人如數給付，並為附條件
    准假執行之宣告，並無不合。上訴意旨指摘原判決不當，求
    予廢棄改判，為無理由，應予駁回。兩造其餘攻防及舉證，
    於本判決結果不生影響，無再逐一論述，併此敘明。
九、據上論結，本件上訴為無理由，依民事訴訟法第449 條第1
    項、第78條，判決如主文。
中    華    民    國    98    年    6     月    3     日
                            民事第六庭
                                審判長法官  許明進
                                法      官  李炫德
                                法      官  徐文祥
以上正本證明與原本無異。
本件不得上訴。
中    華    民    國    98    年    6     月    4     日
                                書  記  官  呂素珍


司法院資訊處製作；財團法人民間司法改革基金會備份。
